ACORDAO-COMPLETO-2484207

ACÓRDÃO 9128/2021 ATA 23/2021 - PRIMEIRA CÂMARA

VISTA, relatada e discutida esta tomada de contas especial instaurada pela Financiadora de Estudos e Projetos - Finep, em desfavor de Milton Coelho da Silva Neto e Roberto Vanderlei de Andrade, em virtude de desvio de objeto na execução do Acordo de Cooperação Científica e Tecnológica PRODOC 914BRA5065.
ACORDAM os Ministros do Tribunal de Contas da União, reunidos em sessão da 1ª Câmara, ante as razões expostas pelo relator e com fundamento no art. 6º, inciso II, da IN-TCU 71/2012 c/c o art. 212 do Regimento Interno do TCU, em:
9.1. arquivar esta tomada de contas especial, sem julgamento do mérito, por ausência de pressupostos para o desenvolvimento válido e regular do processo;
9.2. enviar cópia deste acórdão à Finep e aos responsáveis, com a informação de que o inteiro teor da deliberação, bem como do relatório e do voto que a fundamentam, está disponível para consulta no endereço www.tcu.gov.br/acordaos.

Tomada de contas especial instaurada pela Finep, vinculada ao Ministério da Ciência, Tecnologia e Inovações - MCTI, em desfavor de Milton Coelho da Silva Neto e Roberto Vanderlei de Andrade, gestores dos recursos do Acordo de Cooperação Científica e Tecnológica PRODOC 914BRA5065, celebrado entre o MCT e a Unesco, em virtude de desvio de objeto.

Primeira Câmara

Ministério da Ciência, Tecnologia e Inovações (MCTI)

3. Responsáveis: Milton Coelho da Silva Neto (XXX.032.704-XX) e Roberto Vanderlei de Andrade (XXX.564.704-XX)

13.1. Ministros presentes: Walton Alencar Rodrigues (Presidente), Benjamin Zymler, Vital do Rêgo e Jorge Oliveira (Relator).
13.2. Ministros-Substitutos presentes: Augusto Sherman Cavalcanti e Weder de Oliveira.

JORGE OLIVEIRA

Adoto como parte do relatório a instrução produzida pela Secretaria de Controle Externo de Tomada de Contas Especial (peça 94) , que contou com a concordância dos dirigentes daquela unidade (peças 95 e 96) :
"INTRODUÇÃO
1.	Cuidam os autos de tomada de contas especial instaurada pela Financiadora de Estudos e Projetos (Finep) (processo-FINEP 01250.036544/2018-68) , empresa pública vinculada ao Ministério da Ciência, Tecnologia, Inovações e Comunicações, em desfavor de Milton Coelho da Silva Neto (CPF XXX.032.704-XX) , Assessor do Gabinete do Ministro do MCT de 23/7/2007 a 3/6/2008, e Roberto Vanderlei de Andrade (CPF XXX.564.704-XX) , Subsecretário de Planejamento, Orçamento e Administração de 4/1/2007 a 20/7/2010, na condição de gestores de recursos, em razão da impugnação parcial de despesas realizadas quanto aos recursos do Fundo Nacional de Desenvolvimento Científico e Tecnológico (FNDCT) utilizados para construção do Centro de Tecnologias e Artes em Pedras Graníticas (CTAPG) em Brejo da Madre de Deus/PE (Objetivo Imediato 6, Resultado 6.3 - v. peça 3, pp. 33-42, 48, 50, 53-54) , no âmbito da implementação do Acordo de Cooperação Científica e Tecnológica (PRODOC 914BRA5065) , ajuste de mútua cooperação e assistência técnica entre o MCT e a UNESCO, por ter sido a construção realizada em desacordo com o que fora estabelecido no referido acordo, conforme apurado em auditoria da CGU (Relatório de Auditoria 231171) .
HISTÓRICO
2.	O Acordo de Cooperação Científica e Tecnológica (PRODOC 914BRA5065 foi firmado no valor de R$ 56.316.498,90,00, integralmente à conta do concedente (art. 8º do Acordo, peça 1, p. 50; emenda I de 18/12/2003, e emenda II, de 13/10/2008, cf. peça 11, pp. 2-3, item 3.1.1.1) . 
3.	O acordo teve vigência de 29/10/2001 a 31/1/2011, considerando prorrogação de termo final de vigência feita por meio de Revisão Substantiva III de 30/7/2010 (v. art. 17 do termo de Acordo, peça 1, p. 54; peça 1, p. Relatório de Auditoria da CGU, peça 11, p. 3) .
4.	Os recursos foram liberados nos termos descritos no Quadro 1 do Apêndice I. 
5.	Os autos não indicam o ato do dirigente da Financiadora de Estudos e Projetos que tenha autorizado a instauração da tomada de contas especial. Houve a proposição de sua instauração em 10/12/2019, por meio da Nota Informativa-SEI-MCTIC 4307/2019 (peça 81) , seguindo-se o Relatório do Tomador de Contas Especial, de 30/03/2020 (peça 84) . Na prática, a fase interna da TCE resumiu-se à expedição do relatório do tomador de contas.
6.		O fundamento para a instauração da Tomada de Contas Especial, conforme consignado na matriz de responsabilização elaborada pelo tomador de contas (peça 83) , foi a constatação da seguinte irregularidade: 
Realização de despesas em itens não permitidos ou incompatíveis com o objeto do acordo de cooperação técnica descrito como 'DEMOCRATIZAR E UNIVERSALIZAR O ACESSO AOS BENS CIENTI¿FICOS COMO BASE PARA A CONSTRUC¿A¿O DE UMA SOCIEDADE DESENVOLVIDA, JUSTA E IGUALITA¿RIA'. Autorização de despesas correspondentes. Criação do Centro de Tecnologia de Artes em Pedras Graníticas - CTAPG, em Pernambuco, elemento do Objetivo Imediato 6, do Projeto MCT/UNESCO 914BRA5065, sem a devida aderência e previsão expressa da ação correspondente no projeto originário.
7.	Os responsáveis arrolados na fase interna foram comunicados por meio de cobranças administrativas e, diante da ausência de justificativas suficientes para elidir a irregularidade e da não devolução dos recursos, deu-se seguimento com a tomada de contas especial.
8.		No Relatório do Tomador de Contas 3/2020 (peça 84) , o tomador de contas concluiu que o prejuízo importaria no valor original de R$ 7.082.000,00, imputando-se a responsabilidade aos Senhores Milton Coelho da Silva Neto, Ex-Assessor do Gabinete do Ministro, e Roberto Vanderlei de Andrade, Ex-Secretário de Planejamento, Orçamento e Administração do então Ministério da Ciência, Tecnologia e Inovação, ex-coordenadores do projeto, responsáveis solidários pela execução/autorização do projeto de cooperação técnica internacional e pela apresentação da prestação de contas final, na condição de gestores de recursos que não cumpriram com a sua obrigação de demonstrar a boa e regular aplicação dos recursos públicos federais confiados para execução do projeto nem realizaram a devolução integral do débito atualizado e com juros legais, até a presente data. 
9.		Em 31/3/2020, a Controladoria-Geral da União emitiu o relatório de auditoria 745/2019 (peça 87) , em concordância com o relatório do tomador de contas. O certificado de auditoria 745/2019 e o parecer do dirigente do órgão de controle interno concluíram pela irregularidade das presentes contas (peças 88 e 89) .
10.		Em 20/4/2020, o ministro responsável pela área atestou haver tomado conhecimento das conclusões contidas no relatório e certificado de auditoria, bem como do parecer conclusivo do dirigente do órgão de controle interno, manifestando-se pela irregularidade das contas, e determinou o encaminhamento do processo ao Tribunal de Contas da União (peça 90) .
ANÁLISE DOS PRESSUPOSTOS DE PROCEDIBILIDADE DA IN/TCU 71/2012
Apreciação do Prejuízo ao Contraditório e Ampla Defesa
11.	Verifica-se, como demonstrado abaixo, que não houve o transcurso de mais de dez anos desde o fato gerador sem que tenha havido a notificação válida dos responsáveis pela autoridade administrativa federal competente (cf. art. 6º, inciso II, c/c o art. 19 da IN/TCU 71/2012, modificada pela IN/TCU 76/2016) , uma vez que os fatos geradores das irregularidades sancionadas ocorreram entre 2/1/2005 e 5/4/2010 (v. Quadro 1 do Apêndice I) e os responsáveis foram comunicados da responsabilidade, conforme abaixo:
11.1.	Milton Coelho da Silva cobrança administrativa por meio do Ofício-SEI/MCTIC 50020/2018 (peça 61) recebida em 20/12/2018 (peça 63) , do Ofício-CGRL/DAD/SEXEC/MCTIC 41855/2019 (peça 78) , recebido em 5/11/2019 (peça 79) ;
11.2.	Roberto Vanderlei de Andrade, cobranças administrativas por meio do Ofício-SEI/MCTIC 49988/2018 (peça 60) , recebido em 24/12/2018 (peça 62) , do Ofício-CGRL/DAD/SEXEC/MCTIC 41759/2019 (peça 76) , recebido em 5/11/2019 (peça 77) .
12.		Consigne-se que não houve notificações em fase interna de TCE onde tenham sido caracterizadas as irregularidades objeto do presente processo. 
Valor de Constituição da TCE 		
13.	Verifica-se, ainda, que o valor histórico do débito originalmente apurado é de R$ 7.082.000,00 (Relatório do Tomador de Contas 3/2020, peça 84) , o que indica que sua atualização a 1º/1/2017 redundaria, por dedução, em valor superior ao limite mínimo de R$ 100.000,00, conforme estabelecido nos arts. 6º, inciso I, e 19 da IN/TCU 71/2012, modificada pela IN/TCU 76/2016.
OUTROS PROCESSOS/DÉBITOS NOS SISTEMAS DO TCU COM OS MESMOS RESPONSÁVEIS
14.	Informa-se que foram encontrados processos de TCE abertos no Tribunal com os mesmos responsáveis:
Quadro 1
	Responsáveis
	Processos

	Milton Coelho da Silva Neto
	Processo 026.709/2010-4 - Tomada de Contas Especial oriunda de conversão do TC Processo 012.693/2006-4, conforme Acórdão 1925/2010-TCU-Plenário, proferido em 4/8/2010, relativo ao Contrato n. 02.0017.00/2005, de construção da fábrica, do design center, do laboratório e do prédio administrativo do Centro de Excelência em Tecnologia Avançada - Ceitec, em Porto Alegre/RS.

	Roberto Vanderlei de Andrade
	Processo 026.709/2010-4 - Tomada de Contas Especial oriunda de conversão do TC Processo 012.693/2006-4, conforme Acórdão 1925/2010-TCU-Plenário, proferido em 4/8/2010, relativo ao Contrato n. 02.0017.00/2005, de construção da fábrica, do design center, do laboratório e do prédio administrativo do Centro de Excelência em Tecnologia Avançada - Ceitec, em Porto Alegre/RS.

14.1.	Foi verificada a existência de outro processo em desfavor dos responsáveis em tramitação nesta Casa (cf. Quadro 1 acima) . Considera-se, entretanto, não ser conveniente o apensamento do presente processo àquele, tendo em vista que tratam de ajustes diferentes com diferentes responsáveis. Assim sendo, eventual apensamento só redundaria em um incremento de complexidade no desdobramento desses processos.
15.		A tomada de contas especial está, assim, devidamente constituída e em condição de ser instruída.
EXAME TÉCNICO
16.	Verifica-se que não foi dada formalmente a oportunidade de defesa aos agentes responsabilizados por ocasião das cobranças administrativas que se reportaram a pedidos de manifestação e de devolução dos recursos, anunciando discussão de mérito em eventual e futura TCE (v. peças 61, 78, 60 e 76) , cuja notificação não ocorreu, tendo havido comprometimento da observância aos princípios constitucionais que asseguram o direito ao contraditório e à ampla defesa (art. 5º, inciso LV, da Constituição da República) , conforme detalhado no item "Análise dos Pressupostos de Procedibilidade da IN/TCU 71/2012", subitem "Apreciação do Prejuízo ao Contraditório e Ampla Defesa", uma vez que não houve expressa notificação para exercício do direito de defesa na fase interna da TCE. 
Da irregularidade
17.	Irregularidade: Aplicação de recursos federais transferidos por intermédio do Acordo de Cooperação Científica e Tecnológica (PRODOC 914BRA5065) , sem autorização prévia do órgão repassador, em objeto distinto daquele previamente pactuado, mas dentro da finalidade prevista no ajuste consubstanciada na realização de despesas em itens não permitidos ou incompatíveis com o objeto do acordo, emissão de autorização de despesas correspondentes no sentido da criação do Centro de Tecnologia de Artes em Pedras Graníticas - CTAPG, em Pernambuco, sem a devida aderência e previsão expressa da ação correspondente no projeto originário.
17.1.		Evidências da irregularidade: termo de acordo, peça 1, Relatório de Progresso, peça 3; Relatório de Auditoria da CGU 231171, peça 11; ordens bancárias, peças 26 a 38; manifestações dos responsáveis, peças 70, 71, 72, 73, análise do MCIT, peça 80, Nota Informativa-SEI/MCTIC 4307/2019 peça 81, designações, peças 74 e 75.
17.2.		Normas infringidas: Art. 37, caput, c/c o art. 70, parágrafo único, da Constituição da República Federativa do Brasil; art. 93 do Decreto-lei 200/1967; art. 66 do Decreto 93.872/1986; art. 3º da Instrução Normativa TCU 71/2012, alterada pela IN/TCU 76, de 23 de novembro de 2016; art. 5º, inciso II, alínea 'a', do termo de acordo, sobre o compromisso do MCT de executar as ações previstas no referido ajuste.
17.3.	Débito:
	Data da ocorrência
	Valor histórico (R$) 
	Observação (ordens bancárias) 

	02/01/2005
	3.000.000,00
	2004OB906254, 30/12/2004, peça 26

	19/10/2006
	500.000,00
	2006OB903469, 02/10/2006, peça 282006OB903468, 02/10/2006, peça 29

	09/02/2007
	582.000,00
	2006OB904695, 22/12/2006, peça 27

	11/07/2007
	300.000,00
	2007OB902520, 10/07/2007, peça 30

	03/09/2007
	400.000,00
	2007OB903289, 30/08/2007, peça 31
2007OB903288, 30/08/2007, peça 31

	06/12/2007
	300.000,00
	2007OB904903, 06/12/2007, peça 33

	30/06/2008
	500.000,00
	2008OB902177, 30/06/2008, peça 34

	15/12/2008
	100.000,00
	2008OB905201, 11/12/2008, peça 35

	09/02/2009
	400.000,00
	2009OB800191, 10/02/2009, peça 36

	21/08/2009
	500.000,00
	2009OB803167, 19/08/2009, peça 37

	05/04/2010
	500.000,00
	2010OB801013, 05/04/2010, peça 38

	Fonte: Relatório de Progresso, peça 3, p. 54; ordens bancárias, peças 26 a 38.
17.3.1.	Cofre credor: Fundo Nacional de Desenvolvimento Científico e Tecnológico.
17.3.2.	Responsáveis solidários: Milton Coelho da Silva Neto (CPF XXX.032.704-XX) e Roberto Vanderlei de Andrade (CPF XXX.564.704-XX) 
17.3.2.1.	Condutas: 
17.3.2.1.1.	Milton Coelho da Silva Neto: autorizar a realização de despesas em itens não permitidos ou incompatíveis com o objeto do acordo de cooperação técnica correspondentes à criação do Centro de Tecnologia de Artes Graníticas - CTAPG, em Pernambuco, elemento do objetivo Imediato 6, do Projeto MCT/UNESCO 914BRA5065, sem a devida aderência e previsão expressa da ação correspondente no projeto originário.
17.3.2.1.2.	Roberto Vanderlei de Andrade: autorizar a realização de despesas em itens não permitidos ou incompatíveis com o objeto do acordo de cooperação técnica correspondentes à criação do Centro de Tecnologia de Artes Graníticas - CTAPG, em Pernambuco, elemento do objetivo Imediato 6, do Projeto MCT/UNESCO 914BRA5065, sem a devida aderência e previsão expressa da ação correspondente no projeto originário.
17.3.2.2.	Nexo de causalidade: 
17.3.2.2.1.	Milton Coelho da Silva Neto: a autorização da realização de despesas em itens não permitidos ou incompatíveis com o objeto do acordo de cooperação técnica correspondentes à criação do Centro de Tecnologia de Artes Graníticas - CTAPG, em Pernambuco, sem a devida aderência e previsão expressa da ação correspondente no projeto originário importou em dano ao erário federal, uma vez que propiciou pagamentos indevidos com recursos repassados a título do Acordo Cooperação Científica e Tecnológica (PRODOC 914BRA5065) .
17.3.2.2.2.	Roberto Vanderlei de Andrade: a autorização da realização de despesas em itens não permitidos ou incompatíveis com o objeto do acordo de cooperação técnica correspondentes à criação do Centro de Tecnologia de Artes Graníticas - CTAPG, em Pernambuco, sem a devida aderência e previsão expressa da ação correspondente no projeto originário importou em dano ao erário federal, uma vez que propiciou pagamentos indevidos com recursos repassados a título do Acordo Cooperação Científica e Tecnológica (PRODOC 914BRA5065) .
17.3.2.3.	Culpabilidade: 
17.3.2.3.1.	Milton Coelho da Silva Neto: competia ao responsável, na condição de nomeado por meio da Portaria 40, de 2/2/2005, do Ministro de Estado de Ciência e Tecnologia, coordenar o desenvolvimento e execução das atividades técnicas relacionadas ao Objetivo Imediato 6, do Projeto MCT/UNESCO 914BRA5065, no qual foi enquadrada a implantação do Centro de Tecnologia e Artes em Pedras Graníticas, bem como autorizar a realização das despesas correspondentes, e, consequentemente, agir no sentido de garantir a boa e regular execução de suas atribuições e propiciar a adequada verificação da aplicabilidade do recurso e o seu consequente correto desembolso; não há, nos autos, excludentes de ilicitude, de culpabilidade e de punibilidade ou elementos que permitam concluir pela ocorrência de boa-fé do responsável, sendo razoável afirmar, por outro lado, que era exigível do responsável conduta diversa daquela que adotou, consideradas as circunstâncias que o cercavam, pois deveria ter deixado de autorizar despesas referentes à implantação do Centro de Tecnologia e Artes em Pedras Graníticas por estarem em dissonância com as normas de aplicação previstas no Acordo Cooperação Científica e Tecnológica (PRODOC 914BRA5065) . 
17.3.2.3.2.	Roberto Vanderlei de Andrade: competia ao responsável, na condição de emissor de Carta de Autorização, de 21/07/2006, de implantação do Centro de Tecnologia e Artes em Pedras Graníticas, enquanto nomeado por meio da Portaria 442, de 18/7/2006, do Ministro de Estado de Ciência e Tecnologia, para coordenar o desenvolvimento e execução das atividades técnicas relacionadas ao Objetivo Imediato 6, do Projeto MCT/UNESCO 914BRA5065, no qual foi enquadrada a implantação da citada unidade, bem como autorizar a realização das despesas correspondentes, atuar em favor da boa e regular execução de suas atribuições no sentido de propiciar a adequada verificação da aplicabilidade do recurso e o seu consequente correto desembolso; não há, nos autos, excludentes de ilicitude, de culpabilidade e de punibilidade ou elementos que permitam concluir pela ocorrência de boa-fé do responsável, sendo razoável afirmar, por outro lado, que era exigível do responsável conduta diversa daquela que adotou, consideradas as circunstâncias que o cercavam, pois deveria ter deixado de autorizar despesas referentes à implantação do Centro de Tecnologia e Artes em Pedras Graníticas por estarem em dissonância com as normas de aplicação previstas no Acordo Cooperação Científica e Tecnológica (PRODOC 914BRA5065) .
18.	A documentação referente à irregularidade identificada acostada aos autos (termo de acordo, peça 1, Relatório de Progresso, peça 3; Relatório de Auditoria da CGU 231171, peça 11; ordens bancárias, peças 26 a 38; manifestações dos responsáveis, peças 70, 71, 72, 73, designações, peças 74 e 75) e as análises dessa documentação (análise do MCT, peça 80, Nota Informativa-SEI/MCTIC 4307/2019 peça 81) esclarecem que os recursos, de fato, foram empregados fora das normas previstas no acordo, mas dentro de sua finalidade, voltada para a democratização e universalização do acesso aos bens científicos e tecnológicos, como base para a construção de uma sociedade desenvolvida, justa e igualitária, no caso, com o emprego de recursos na implantação de um centro de Tecnologia e Artes em Pedras Graníticas em vez de suporte ao desenvolvimento de políticas na área de ciência e tecnologia, caracterizando desvio de objeto na aplicação dos recursos. Considerando que foi demonstrado que os recursos repassados, muito embora não aplicados diretamente no objeto do ajuste, o foram dentro da mesma área prevista na finalidade pactuada, com benefícios à comunidade (v. Relatório de Progresso, peça 3, pp. 33-42, 50-53; Relatório de Auditoria da CGU, peça 11, pp. 8-16) , compreende-se cabível a exclusão do débito, sem prejuízo de manter-se o julgamento pela irregularidade das contas e a aplicação de multa ao gestor faltoso. Isso porque o desvio de objeto configura prática irregular consistente na alteração unilateral do objeto pactuado à revelia do órgão repassador. Nesse sentido, pode-se citar o Acórdão 6274/2014-TCU-Primeira Câmara, de relatoria do Ministro Weder de Oliveira e o Acórdão 534/2013-TCU-Primeira Câmara, da relatoria do Ministro Valmir Campelo.
19.	Observa-se, no entanto, que houve prejuízo ao contraditório e ampla defesa promovido neste processo em relação aos responsáveis, por falta de formalização da fase de notificação da TCE na fase interna, com indicação clara da oportunidade de defesa que se oferecia. Ademais, afastado o débito, a data da irregularidade (autorização das despesas) desloca-se para a data dos atos específicos (outorga, pela Portaria 40, de 2/2/2005, de autorização para coordenar o desenvolvimento e execução das atividades técnicas relacionadas ao Objetivo Imediato 6, do Projeto MCT/UNESCO 914BRA5065, bem como autorizar a realização das despesas correspondentes que vieram a ser autorizadas a partir de 23/12/2004 (nota de empenho 2004NE004340, peca 12) até 05/04/2010 (nota de empenho 2010NE000115, peça 25) , no que diz respeito ao Sr. Milton Coelho da Silva Neto; emissão da Carta de Autorização pelo sr. Roberto Vanderlei Andrade, em 21/07/2006) . 
19.1.	Assim, em relação aos dois responsáveis, nesse novo contexto, houve o transcurso de mais de dez anos desde o fato gerador sem que tenha havido a notificação válida dos responsáveis pela autoridade administrativa federal competente (cf. art. 6º, inciso II, c/c o art. 19 da IN/TCU 71/2012, modificada pela IN/TCU 76/2016) , uma vez que os fatos geradores das irregularidades sancionadas ocorreram entre 23/12/2004 e 5/4/2010 (v. Quadro 1 do Apêndice I) e os responsáveis não foram adequadamente comunicados da sua responsabilidade com a devida oferta de oportunidade de defesa. Considerando, ainda, a prescrição da pretensão punitiva adiante demonstrada, não caberia dar seguimento ao presente processo, pois afastou-se o débito e a possível sanção a ser aplicada aos mencionados gestores.
Prescrição da Pretensão Punitiva
20.	A pretensão punitiva do TCU, conforme Acórdão 1441/2016-TCU-Plenário, Relator: Benjamin Zymler, que uniformizou a jurisprudência acerca dessa questão, subordina-se ao prazo geral de prescrição indicado no art. 205 do Código Civil, que é de dez anos, contado da data de ocorrência da irregularidade sancionada, nos termos do art. 189 do Código Civil, sendo este prazo interrompido pelo ato que ordenar a citação, a audiência ou a oitiva dos responsáveis.
20.1.	No caso em exame, ocorreu a prescrição da pretensão punitiva, uma vez que a irregularidade, tomando-se a data mais próxima, seria 5/4/2010, isto é, há mais de dez anos.
CONCLUSÃO
21.	Uma vez que o exame das ocorrências que ensejaram a instauração da presente tomada de contas especial evidenciou a ocorrência de desvio do objeto, mas dentro da mesma finalidade do acordo em comento, com afastamento do débito, além do transcurso de mais de dez anos desde o fato gerador, sem que tenha havido a adequada notificação dos responsáveis pela autoridade administrativa federal competente, circunstância que inviabiliza o pleno exercício do contraditório e da ampla defesa; considerando, ainda, que o processo encontra-se pendente de citação válida neste Tribunal, cabe propor o arquivamento do processo, dando-se ciência ao órgão instaurador e aos responsáveis, conforme disposto no art.  6º, inciso II, c/c o art. 19 da IN/TCU 71/2012 (itens 19 a 20.1) .  
22.	Verifica-se, ainda, que houve a prescrição da pretensão punitiva, conforme análise já realizada (itens 20 e 20.1) .
PROPOSTA DE ENCAMINHAMENTO
23.		Diante do exposto, submetem-se os autos à consideração superior, propondo:
	a) arquivar o presente processo, com fundamento no art. 6º, inciso II, c/c o art. 19 da IN/TCU 71/2012;
	b) dar ciência da deliberação que vier a ser proferida à Financiadora de Estudos e Projetos (Finep) e aos Srs. Milton Coelho da Silva Neto (CPF XXX.032.704-XX) e Roberto Vanderlei de Andrade (CPF XXX.564.704-XX) .
APÊNDICE I
Quadro 1
Repasses MCT para a UNESCO
	ANO
	VALOR (R$) 

	2001
	1.627.450,00

	2002
	3.797.000,00

	2003
	3.218.691,00

	2004
	3.836.000,00

	2005
	860.300,00

	2006
	3.226.721,00

	2007
	4.583.217,50

	2008
	2.692.082,07

	SUBTOTAL (A) 
	23.841.461,57

	Aplicação financeira (B) 
	1.337.727,11

	Total (c) - (A+B) 
	25.179.188,68

	Valor pactuado (D) 
	56.316.498,90

	Percentual (E) = (C/D x 100) 
	44,71%

	Fonte: Relatório de Auditoria CGU 231171, peça 11, p. 3."
2.	Com base em fundamentação parcialmente diferente, o Ministério Público junto ao TCU manifestou alinhamento à proposta de encaminhamento, por meio do parecer a seguir transcrito (peça 97) .
"Trata-se de tomada de contas especial (TCE) instaurada pela Financiadora de Estudos e Projetos (Finep) em razão da impugnação parcial de despesas realizadas com recursos do Fundo Nacional de Desenvolvimento Científico e Tecnológico (FNDCT) , no âmbito da implementação do Acordo de Cooperação Científica e Tecnológica PRODOC 914BRA5065, ajuste de mútua colaboração e assistência técnica firmado entre o Ministério da Ciência, Tecnologia, Inovações e Comunicações (MCTIC) e a Organização das Nações Unidas para a Educação, a Ciência e a Cultura (¿Unesco) .
O valor total estipulado para a execução das ações previstas no acordo de cooperação foi de R$ 56.316.498,90, com previsão de aporte integral pela União (peças 1, p. 50; e 11, pp. 2-3) . O ajuste vigeu de 29/10/2001 a 31/1/2011, considerando a prorrogação de termo final de vigência efetuada por meio da Revisão Substantiva III, de 30/7/2010 (peça 11, p. 3) .
O motivo que ensejou a instauração desta TCE foi a autorização e a execução de despesas para a construção do Centro de Tecnologias e Artes em Pedras Graníticas (CTAPG) em Brejo da Madre de Deus - PE, item que não foi previsto no âmbito do objeto do acordo de cooperação científica e tecnológica pactuado. 
No relatório de TCE, o tomador de contas concluiu pela ocorrência de dano ao erário no valor de R$ 7.082.000,00. A responsabilidade pelo ressarcimento do débito foi atribuída aos Srs. Milton Coelho da Silva Neto (ex-Assessor do Gabinete do Ministro da Ciência e Tecnologia) e Roberto Vanderlei de Andrade (ex-Secretário de Planejamento, Orçamento e Administração do MCTIC) , na condição de coordenadores do projeto e, por consequência, de responsáveis pela autorização das despesas consideradas irregulares (peça 84) .
No âmbito do TCU, após a análise dos elementos processuais, a Secretaria de Controle Externo de Tomada de Contas Especial  (Secex-TCE) propôs, resumidamente, em pronunciamentos convergentes, arquivar o presente processo, com fundamento no artigo 6º, inciso II, c/c o art. 19 da Instrução Normativa (IN) TCU 71/2012 (peças 94, pp. 7; 95; e 96) .
Conforme se verifica a partir das notas de empenho constantes das peças 12 a 25, por intermédio das quais as despesas sob análise foram autorizadas, as circunstâncias que deram causa à instauração desta TCE ocorreram entre os anos de 2004 e 2010. Examinam-se, portanto, irregularidades cometidas há mais de dez anos, o que justifica, em meu sentir, que se apure a incidência da prescrição da pretensão de ressarcimento aos cofres públicos, sobretudo em face da evolução da jurisprudência do Supremo Tribunal Federal (STF) a respeito da matéria.
Registro que, em diversas oportunidades, ao promover minuciosa e detida análise do tema, defendi que a prescrição da pretensão de ressarcimento ao erário deve seguir as regras estabelecidas no Código Civil atualmente vigente. Cito, como exemplo, os pareceres emitidos nos autos do TC Processo 000.012/2020-3, da relatoria do Ministro Vital do Rêgo; do TC Processo 036.485/2019-5, da relatoria do Ministro-Substituto Marcos Bemquerer Costa; do TC Processo 020.232/2017-9, da relatoria do Ministro-Substituto Weder de Oliveira; do TC Processo 031.091/2013-0, da relatoria do Ministro Benjamin Zymler; do TC  Processo 004.030/2017-6, da relatoria do Ministro-Substituto André Carvalho; do TC Processo 029.107/2019-9, da relatoria do Ministro Raimundo Carreiro; do TC  Processo 006.359/2019-1, da relatoria do Ministro Augusto Nardes; do TC Processo 017.162/2007-1, da relatoria do Ministro Aroldo Cedraz; do TC Processo 035.278/2015-3, da relatoria do Ministro-Substituto Augusto Sherman Cavalcanti; do TC Processo 000.071/2020-0, da relatoria do Ministro Jorge Oliveira; do TC Processo 027.487/2017-2, da relatoria do Ministro Walton Alencar Rodrigues; e do TC Processo 018.978/2012-6, da relatoria do Ministro Bruno Dantas.
Nos pareceres lançados nos referidos processos, sustentei que, em razão de seu caráter genérico e da ausência de normas específicas que disciplinem o assunto, o art. 205 do Código Civil - que constitui a regra geral de prescrição - deve incidir, a priori, em todas as situações para as quais a lei não tenha estabelecido prazo inferior. As normas de direito civil, notadamente as insertas na parte geral do Código Civil, por sua abrangência e estofo em sólidos princípios de direito, devem orientar a aplicação do Direito em todos os ramos, quando não conflitantes com matérias especificamente reguladas. Assim, na inexistência de norma específica para a hipótese, entendo que devem incidir as regras da Lei 10.406/2002.
Compreendo, ademais, que a regra do art. 205 do Código Civil, conquanto inespecífica, é perfeitamente compatível com as normas que, desde muito, regem o procedimento de controle externo. E, neste passo, para que não se afronte a harmonia e o caráter sistêmico de suas normas, o Código Civil também pode e deve servir de parâmetro para o regramento de outras questões, como, por exemplo, e no que couber: as causas de suspensão previstas nos arts. 198 e 200; as causas interruptivas do art. 202, incisos I e VI; o recomeço da contagem do prazo estabelecido no art. 202, parágrafo único; a prescrição intercorrente prevista no art. 202, parágrafo único; os efeitos da interrupção efetuada contra devedor solidário, ex vi do art. 204, § 1º, in fine; o prazo geral de dez anos previsto no art. 205; e, o dever de guarda de documentos de que trata o art. 1.194.
Ciente de que a egrégia Corte de Contas da União continua a adotar a tese da imprescritibilidade da pretensão de ressarcimento (v.g. Acórdão 5236/2020-TCU-Plenário, 11.839/2020-TCU-2ª Câmara, 18/2021-TCU-1ª Câmara e 120/2021-TCU-Plenário) , peço vênias para ratificar  o posicionamento externado nos pareceres acima referenciados, de que o exame da ocorrência da prescrição da pretensão de ressarcimento aos cofres públicos - instrumentalizada nos processos de contas que tramitam no TCU - deve ter como parâmetro o prazo geral de prescrição indicado no art. 205 da Lei 10.406/2002, contado a partir da data de ocorrência da irregularidade que deu origem ao débito, em consonância com o art. 189 da mesma lei.
Isso posto, passo ao exame da ocorrência da prescrição da pretensão de ressarcimento no caso concreto. Considerando que as regras aplicáveis à prescrição da pretensão punitiva, nos termos do Acórdão 1441/2016-TCU-Plenário, são as mesmas que ora proponho para a análise da prescrição da pretensão de ressarcimento ao erário; considerando que, in casu, as irregularidades que ensejaram a aplicação de sanção são as mesmas que deram causa à condenação em débito, assim como são as mesmas as causas interruptivas e demais variáveis; entendo cabível a análise em conjunto da ocorrência da prescrição para ambas pretensões. 
Tendo tais balizas como parâmetro para o exame da matéria, concluo pela consumação da prescrição da pretensão de ressarcimento ao erário neste processo. Conforme se verifica a partir dos elementos constantes dos autos, tomando-se como referência as datas de autorização das despesas inquinadas, as falhas que ensejaram o débito no caso vertente concretizaram-se entre os anos de 2004 e 2010, ocasião em que foram emitidas as notas de empenho que viabilizaram a realização das despesas irregulares.  Assim, tendo em vista que ainda não houve autorização para que os responsáveis fossem instados a se manifestar acerca das irregularidades a eles imputadas, verifica-se a incidência do prazo prescricional de dez anos neste processo. 
Por conseguinte, nos termos do art. 212 do Regimento Interno do TCU (RI/TCU) , as presentes contas devem ser arquivadas, sem julgamento de mérito. Sem embargo, caso o Tribunal de Contas da União, numa análise perfunctória e não exauriente, entenda que as irregularidades guardam correspondência com quaisquer condutas tipificadas na Lei 8.429/1992, deve promover o encaminhamento do acórdão que vier a ser proferido ao Ministério Público Federal, para que adote as medidas que entender cabíveis.
Admitindo que o Tribunal possa não acolher a tese de prescrição por mim apresentada, em atenção ao parágrafo 2º do artigo 62 do RI/TCU, relativamente ao encaminhamento formulado pela Secex-TCE, avalio que a construção do Centro de Tecnologias e Artes em Pedras Graníticas (CTAPG) em Brejo da Madre de Deus - PE autorizada pelos gestores, a despeito de não estar prevista no Acordo de Cooperação Científica e Tecnológica PRODOC 914BRA5065, insere-se no contexto da finalidade que se buscou alcançar com a celebração do ajuste.
Nesse sentido, concordo que a situação verificada não deva ensejar a condenação dos responsáveis ao ressarcimento do valor inicialmente apurado como débito, na medida em que, conforme jurisprudência dominante nesta Corte de Contas, 'o desvio de objeto compatível com a finalidade do convênio, porém distinto do previsto no plano de aplicação, não implica imputação de débito' (Acórdão 1518/2008-TCU-Primeira Câmara, relator Valmir Campelo) .
Dissinto, todavia, da conclusão da unidade técnica no sentido de ter ocorrido 'comprometimento da observância aos princípios constitucionais que asseguram o direito ao contraditório e à ampla defesa [...] uma vez que não houve expressa notificação para exercício do direito de defesa na fase interna da TCE' (peça 94, p. 3, grifamos) . Isso porque os expedientes acostados às peças 60, 61, 76 e 78 deixam assente que os responsáveis foram regularmente notificados, anteriormente à instauração deste processo, para que se manifestassem acerca das falhas verificadas.
A meu ver, desde que haja incontestável comprovação de que os responsáveis tenham tomado ciência das irregularidades que lhes foram imputadas, não há óbice para que o direito de defesa lhes seja concedido durante a adoção das medidas administrativas que antecedem a instauração da TCE, conforme ocorreu no caso vertente. É esse o entendimento consignado no Acórdão 1772/2017-TCU-Plenário, Relator Ministro Augusto Sherman Cavalcanti, conforme enunciado que transcrevo a seguir:
'Comprovado que o responsável teve ciência da apuração de irregularidades a ele imputadas antes do prazo de dez anos entre os fatos analisados e sua citação pelo TCU, ou seja, durante os procedimentos de exame das contas pelo concedente ou no curso da fase interna da tomada de contas especial, não fica configurado prejuízo à defesa em decorrência desse lapso temporal.' (grifamos) 
Portanto, em razão de não ter restado configurado prejuízo aos princípios da ampla defesa e do contraditório no caso em exame, considerando-se tão somente a irregularidade relacionada à aplicação dos recursos federais em itens não previstos no acordo sob análise, nada obstante a constatação da incidência da prescrição da pretensão punitiva, reputo que seria factível cogitar o chamamento dos responsáveis aos autos, com vistas ao julgamento de suas contas, nos termos do enunciado do Acórdão 4437/2020-TCU-Segunda Câmara, da relatoria do Ministro Augusto Nardes, o qual prevê que 'nos casos de desvio de objeto, desde que mantida a finalidade do gasto, o débito pode ser afastado, sem prejuízo do julgamento pela irregularidade das contas [...]' (grifamos) .
Todavia, conforme explanação contida ao longo deste parecer, entendo que restou consumada a prescrição das pretensões punitiva e de ressarcimento aos cofres públicos, o que deve ensejar o arquivamento dos autos. 
Diante do exposto, com as vênias de estilo por divergir do encaminhamento formulado pela unidade técnica, este membro do Ministério Público de Contas junto ao TCU manifesta-se no sentido de que seja arquivado o presente processo, sem julgamento do mérito, nos termos do art. 212 do Regimento Interno do TCU (RI/TCU) , sem prejuízo de que, caso o Tribunal entenda pertinente, envie cópia do acórdão a ser prolatado, bem como do relatório e do voto que o fundamentarem, ao Ministério Público Federal."
É o relatório.

não consta.

Procurador Sergio Ricardo Costa Caribé.

TOMADA DE CONTAS ESPECIAL. RECURSOS DO FUNDO NACIONAL DE DESENVOLVIMENTO CIENTÍFICO E TECNOLÓGICO. DESVIO DE OBJETO. INEXISTÊNCIA DE DÉBITO. PRESCRIÇÃO DA PRETENSÃO PUNITIVA. AUSÊNCIA DE PRESSUPOSTOS DE DESENVOLVIMENTO VÁLIDO E REGULAR DO PROCESSO. ARQUIVAMENTO SEM JULGAMENTO DO MÉRITO.

TOMADA DE CONTAS ESPECIAL (TCE)

Secretaria de Controle Externo de Tomada de Contas Especial (SecexTCE)

Trata-se de tomada de contas especial instaurada pela Financiadora de Estudos e Projetos - Finep, vinculada ao Ministério da Ciência, Tecnologia e Inovações- MCTI, em desfavor de Milton Coelho da Silva Neto e Roberto Vanderlei de Andrade, gestores dos recursos do Acordo de Cooperação Científica e Tecnológica PRODOC 914BRA5065, celebrado entre o MCTI e a Organização das Nações Unidas para a Educação, a Ciência e a Cultura - Unesco, que teve vigência entre 29/10/2001 e 31/1/2011.
Relatório de Auditoria da CGU concluiu, em 1/12/2009, pela impugnação parcial da execução, tendo em vista a realização de despesas para implantação do Centro de Tecnologias e Artes em Pedras Graníticas (CTAPG) em Brejo da Madre de Deus/PE, objetivo este que não possuía previsão expressa no projeto originário. As despesas questionadas foram realizadas entre 2/1/2005 e 5/4/2010, em valores que totalizam R$ 7.082.000,00, representando cerca de 30% do montante total repassado pelo MCTI no âmbito do acordo.
Em 20 e 24/12/2018, os responsáveis foram instados a se manifestar, no âmbito do processo administrativo instaurado em decorrência da referida auditoria. As justificativas apresentadas pelos responsáveis não foram analisadas pelo MCTI (peças 76 e 78) . O ordenador de despesas do Ministério informou-os apenas que as manifestações "de natureza meritória e técnica deveriam ser objeto de análise posterior, no processo de tomada de contas especial, quando o tomador de contas poderia considerar todos os elementos de prova e todas as alegações apresentadas, com vistas a emissão de decisão meritória".
Assim, o Ministério concedeu prazo para recolhimento do valor do suposto dano ao erário e, diante da não devolução dos recursos, instaurou a tomada de contas especial. Contudo, nessa etapa processual, os responsáveis não foram chamados aos autos, tampouco suas manifestações anteriores foram analisadas, de sorte que a fase interna da TCE se resumiu à expedição do relatório do tomador de contas. Esse relatório, que obteve concordância da CGU e ciência do Ministro de Estado supervisor, concluiu pela irregularidade das contas e imputação de débito aos responsáveis já identificados, no valor original de R$ 7.082.000,00. Os autos foram, então, remetidos a esta Corte para julgamento.
A SecexTCE, ao examinar o processo, apontou em síntese que: (i) não houve observância aos princípios que asseguram o direito ao contraditório e à ampla defesa, tendo em vista que os responsáveis não tiveram oportunidade de manifestação na fase interna da TCE; (ii) não há caracterização de débito, uma vez que a aplicação dos recursos questionados, embora em objeto distinto daquele previamente pactuado, se deu dentro da finalidade prevista no ajuste; (iii) houve o transcurso de mais de dez anos desde o fato gerador sem que tenha havido a notificação válida dos responsáveis pela autoridade administrativa federal competente, uma vez que os fatos geradores das irregularidades ocorreram até 5/4/2010 e os responsáveis não foram adequadamente comunicados da sua responsabilidade com a devida oferta de oportunidade de defesa.
Conclui a unidade técnica que houve desvio de objeto dentro da mesma finalidade, não havendo, portanto, débito a ser ressarcido; e que houve prescrição da pretensão punitiva por este Tribunal, razões pelas quais propõe o arquivamento dos autos sem julgamento de mérito.
O Ministério Público de Contas anuiu à proposta de arquivamento sem julgamento de mérito, porém com base em fundamentação distinta. O representante do parquet argumenta que a prescrição da pretensão de ressarcimento ao erário deve seguir as regras estabelecidas no Código Civil, que prevê a prescrição decenal. Assim, tendo os fatos ocorridos há mais de dez anos, conclui que teria ocorrido a prescrição da pretensão ressarcitória no caso ora em exame. 
Admitindo que o Tribunal possa não acolher a tese de prescrição, o MPTCU, em análise de mérito, concorda que não há débito a ser ressarcido, tendo em vista que as despesas questionadas se inseriram no contexto da finalidade que se buscou alcançar com a celebração do ajuste. Ademais, com fundamento no Acórdão 1441/2016-TCU-Plenário, que firmou entendimento a respeito da prescrição da pretensão punitiva pelo TCU, o Procurador manifesta a compreensão de que essa prescrição está configurada nos presentes autos, visto que o Tribunal ainda não ordenou a realização de citação, audiência ou oitiva dos responsáveis.
O representante do MP diverge da análise da unidade técnica em relação ao comprometimento do direito ao contraditório e à ampla defesa. A SecexTCE havia indicado que "não houve expressa notificação [...] na fase interna da TCE", porém o MPTCU aponta que os responsáveis foram regularmente notificados anteriormente à instauração da TCE. Todavia, ante o entendimento de que teria restado consumada a prescrição das pretensões punitiva e ressarcitória, esse fato não seria suficiente para dar continuidade ao processo.
Por fim, o parecer do Ministério Público relembra que deve ser encaminhada cópia do acórdão ao Ministério Público Federal, caso o Tribunal entenda que as irregularidades guardem correspondência com quaisquer condutas tipificadas na Lei 8.429/1992.
Feito esse breve histórico, passo a decidir.
Manifesto desde já minha concordância com a proposta uníssona pelo arquivamento dos autos sem julgamento de mérito. Registro a seguir os aspectos que considero mais relevantes para fundamentar essa decisão, solicitando vênias para discordar parcialmente do parecer do Ministério Público de Contas.
No que tange à prescrição da pretensão ressarcitória, não obstante a consistente análise empreendida pelo representante do MPTCU, mantenho a interpretação adotada pela jurisprudência desta Corte, assentada na Súmula-TCU 282 e reconhecida pelo Supremo Tribunal Federal (Mandado de Segurança 26.210) , pela imprescritibilidade das ações de ressarcimento ao erário.
Alinho-me, todavia, à compreensão convergente da SecexTCE e do MPTCU no sentido de não haver débito ao erário caracterizado nos autos. A inclusão de objeto não previsto explicitamente no acordo, porém alinhado às suas finalidades, apesar de constituir irregularidade, não implica automaticamente em obrigatoriedade de ressarcimento ao erário. Farta jurisprudência deste Tribunal abarca o entendimento de que o mero desvio de objeto conta com grau de reprovação inferior ao desvio de finalidade e não constitui causa de imputação de débito. Assim se pronunciou o TCU, por exemplo, por meio do Acórdão 2109/2011-TCU-Plenário, Acórdão 1584/2015-TCU-Segunda Câmara e Acórdão 1798/2016-TCU-Primeira Câmara.
Ademais, como apontam ambos os pareceres, a pretensão punitiva do TCU prescreveu neste caso, na medida em que, após mais de dez anos da ocorrência da irregularidade, os responsáveis ainda não foram chamados em citação ou audiência no âmbito deste Tribunal.
Forçoso reconhecer, ainda em alinhamento à compreensão da SecexTCE, que houve prejuízo ao contraditório e à ampla defesa. Passados onze anos dos fatos tidos por irregulares, os responsáveis tiveram uma única oportunidade de manifestação, e ainda assim não tiveram seus argumentos examinados. Ademais, não foram ouvidos na fase interna da TCE e, como dito, também não tiveram oportunidade de manifestação nestes autos após seu ingresso no TCU.
Por tudo isso, avalio que o longo transcurso de tempo entre a irregularidade apontada e a apreciação desta TCE, sem que os responsáveis tenham dado causa à demora processual, inviabiliza o exercício do contraditório e da ampla defesa, dando ensejo ao arquivamento das contas, sem julgamento do mérito, por ausência de pressupostos para desenvolvimento válido e regular, com fundamento no art. 212 do Regimento Interno do TCU. Dessa mesma forma concluiu o Tribunal, por exemplo, ao prolatar os Acórdãos 13.985/2020, 6.587/2021, 7.270/2021, todos da 1ª Câmara, Acórdãos 9.751/2020 e 8.371/2021, ambos da 2ª Câmara, e Acórdão 3141/2014-TCU-Plenário.
Concluo, assim, em consonância com os pareceres mencionados, pelo arquivamento dos autos, sem julgamento de mérito, com ciência aos responsáveis e à unidade jurisdicionada. Não vislumbro a ocorrência de irregularidades que guardem correspondência com as condutas tipificadas na Lei de Improbidade Administrativa, motivo por que deixo de incluir o encaminhamento de cópia do acórdão ao Ministério Público Federal.
Ante o exposto, VOTO no sentido de que o Tribunal adote a minuta de acórdão que ora submeto à deliberação deste Colegiado.
TCU, Sala das Sessões, em 6 de julho de 2021.
JORGE OLIVEIRA
Relator